【裁判字號】    89,上,47
【裁判日期】    890602
【裁判案由】    給付補償費
【裁判全文】
臺灣高等法院花蓮分院民事判決  八十九年度上字第四十七號
      上  訴  人  谷峰化學工業股份有限公司
      法定代理人  丙○○
      訴訟代理人  葉忠雄律師
      被上訴人    乙○○
      訴訟代理人  甲○○
右當事人間給付補償費事件，上訴人對於中華民國八十八年十二月三十一日臺灣花蓮
地方法院八十八年訴字第三一號第一審判決提起上訴，本院判決如左：
      主      文
上訴駁回。
第二審訴訟費用由上訴人負擔。
      事實及理由
一、上訴人起訴主張：兩造間訂有讓渡書，將上訴人所領有之台灣省花蓮縣秀林鄉和
    仁地方礦業字第二六三九號台濟採字第五一四八號大理石礦區礦業權轉讓與被上
    訴人或被上訴人指定之第三人承受，約定由被上訴人補償上訴人礦區開發之費用
    一千一百五十萬元，於八十五年六月二十五日礦業權已移轉過戶完畢，依約定被
    上訴人應於同年七月五日以前付清尾款五百萬元，因而起訴請求被上訴人給付。
    詎原審未察，為上訴人敗訴之判決，為此提起上訴，請求（一）原判決廢棄。（
    二）被上訴人應給付上訴人新台幣伍佰萬元及自民國八十五年八月一日起至清償
    日止按年息百分之五計算之利息。（三）第一、二審訴訟費用由被上訴人負擔（
    四）上訴人願供擔保請准宣告假執行等語。
二、被上訴人則以系爭礦區面積較合約減少一六四五三平方公尺；上訴人未經被上訴
    人同意，擅自於簽約後同意幸福水泥公司架設輸送帶通過系爭礦區，占用礦區之
    土地，上訴人應依系爭讓渡書內容履行義務，被上訴人始能給付尾款。原判決為
    上訴人敗訴之判決，並無違誤，上訴人仍執陳詞提起上訴，為無理由，應駁回其
    上訴等語資為抗辯。
三、經查：對於八十二年三月十五日簽訂礦業權讓渡書，債之關係有效存在，被上訴
    人並已即依讓渡書第三條第一項及第二項之約定，支付第一次及第二次補償費分
    別為三百萬元及三百五十萬元一節；及上述礦業權至八十六年底過戶手續已辦妥
    等情，為兩造均不爭執。本件之爭點所應審究者：係上訴人依讓渡書第三條之（
    三）所定上之給付義務部分，是否已經履行完成？及被上訴人應否依上開讓渡書
    第三條之（三）之約定給付尾款五百萬元與上訴人，以及被上訴人可否主張於上
    訴人完成契約給付義務後再為給付。
四、按因契約互負債務者，於他方當事人未為對待給付前，得拒絕自己之給付。但自
    己有先為給付之義務者，不在此限。他方當事人已為部分之給付時，依其情形，
    如拒絕自己之給付有違背誠實及信用方法者，不得拒絕自己之給付，民法第二百
    六十四條定有明文。本件兩造之讓渡書第三條第（三）項約定：「上述礦區及所
    屬所有權利均順利移轉過戶登記，奉准文到十日內，乙方應將尾款新台幣伍佰萬
    圓整付清。」。依兩造之約定，關於尾款之給付，被上訴人無先為給付之義務，
    而上訴人對讓渡書上約定之交易標的物及權利有先為給付之義務，必也上訴人依
    約先為完全給付後，被上訴人始負交付尾款五百萬元之義務，被上訴人此項抗辯
    ，依法有據，上訴人認被上訴人未為此項抗辯，顯屬無稽。
五、本件兩造所簽立之「讓渡書」首頁約定甲方（即上訴人，下同）出讓其所領有之
    台灣省花蓮縣秀林鄉和仁地方礦業字第二六三九號台濟採字第五一四八號大理石
    礦區一處，計面積壹拾玖公頃二十八公畝肆伍公厘，經雙方同意讓乙方（即被上
    訴人，下同）或乙方指定之第三者承受礦業權（含土地使用權、爆炸物使用權、
    礦產物買賣權）移轉手續。讓渡書第一條約定「甲方同意將前述礦業權讓與乙方
    或乙方指定之第三者承受，乙方同意以新台幣壹仟壹佰伍拾萬圓整補償甲方對該
    礦區開發之一切費用」並附加「甲方同意提供位置及面積與正本相同之礦區圖及
    申請雜項執照之平面圖以供佐證」之記載。第二條約定「有關本礦業權未移轉完
    成前，甲方所有對外經營一切債務、稅捐等情事概由甲方自行負責清理，與乙方
    無關，礦業權移轉之各項手續費用自移轉會勘開始由乙方自行負擔。甲方須無條
    件配合乙方辦理該礦業移轉手續，不得另行求償」，並附記「雜項工程費用由乙
    方負責」。依此內容觀之，本讓渡書所稱之「礦業權」應含「土地使用權」自明
    ，而上訴人同意提供「位置」及「面積」與正本相同之礦區圖及申請雜項執照之
    平面圖以供佐證，足證兩造讓渡書上所載之雜項執照之平面所使用基地之土地使
    用權，屬兩造所訂讓渡書交易內容之一部分，應可認定，上訴人主張上開附記僅
    供參考，不足採信。
六、被上訴人抗辯上訴人移轉使用權之土地面積減少一六四五三平方公尺，並據提出
    上訴人於八十一年間聲請之雜項執照，原雜項執照上「愚堀段第五四一之四號」
    土地之基地面積為五八三三三平方公尺，嗣後再變更為四一八０平方公尺，有被
    上訴人提出之雜項執照影本及雜項執照申請書影本、雜項執照變更申請書影本各
    一件為證。上訴人則主張上開愚堀段五四一之四號土地係於兩造在八十二年三月
    十五日簽立讓渡書前之八十一年十月三十日分割，而增加五四一之七地號，遂使
    五四一之四號土地減少為四一八八Ｏ平方公尺，並據提出土地登記簿謄本為證，
    主張被上訴人應已知悉上情。但查：依被上訴人提證簽立讓渡書時所附位置圖、
    平面圖及雜項執照所示，均係原五四一之四號土地未分割前之位置及面積，位置
    圖及平面圖均有上訴人公司及法定代理人丙○○之騎縫章印（參花蓮地方法院八
    十八年訴字第三一號卷第二三頁至第二五頁），且上開讓渡書首頁明載讓渡之礦
    區土地面積為壹拾玖公頃貳拾捌公畝肆伍公厘，另本院依職權向經濟部礦務局東
    區辦事處調取台濟採字第五一四八號大理石礦區印圖一紙，其制作日為八十三年
    二月，其上所載礦區面積為壹拾玖公頃貳拾捌公畝肆拾伍平方公尺。並向花蓮縣
    政府調取上訴人公司花建雜字第Ｏ一Ｏ號雜項建築執照正本資料，上開資料中顯
    現上訴人於八十一年七月二十三日申請雜項執照案，五四一之四及五四一之五號
    土地平面圖與被上訴人前揭提證相同，其後於八十二年六月八日、八月二十六日
    所提相關申請案，五四一之四地號即已分割出五四一之七地號，惟查五四一之四
    地號之變更，係由上訴人於簽立讓渡書後之八十二年八月十九日申請，有上雜項
    執照變更聲請書附卷可按。故上訴人主張被上訴人於簽立讓渡書之前即已知悉一
    節，核無可採，被上訴人此項抗辯自屬有據。
七、被上訴人另抗辯，上訴人未經其同意，於簽約後之八十二年八月十一日，擅自同
    意幸福水泥公司（按幸福水泥公司董事長陳兩傳亦為上訴人公司股東）在系爭礦
    區之土地上架設輸送帶，並於八十三年八月二十九日持往台灣省礦務局辦理礦業
    用地之核定等情，有被上訴人提出之幸福水泥公司八十七年一月十二日之八十七
    幸泥東礦字第八七００七號函影本、上訴人之同意書影本及台灣省礦務局東區辦
    事處八十七年一月十四日八七東管字第四五一號函影本各一件附卷（花蓮地方法
    院同上卷第二七頁至二九頁及本院卷被上訴人答辯狀二之被上物證三）可證。查
    兩造係於八十二年三月十五日簽訂讓渡書，上訴人卻於簽訂讓渡書後約五個月後
    ，再同意他人在礦區土地之範圍內架設輸送帶，其顯未依契約之精神及誠實信用
    原則履行契約，被上訴人此部分之抗辯，亦可採信，上訴人主張被上訴人始終未
    抗辯，直至八十六年十二月三十日才去函幸福水泥公司，顯有失權一節，應屬無
    據。
八、綜上所述，本件依兩造之約定，關於五百萬元尾款之給付，被上訴人無先為給付
    之義務，而上訴人對讓渡書上交易之標的物之權利有先為給付之義務，已如前述
    ，本件上訴人之給付義務即尚未完全履行完畢，依民法第二百三十五條「債務人
    非依債務本旨實行提出給付者，不生提出之效力」之規定及前述同法第二百六十
    四條第一項之規定，被上訴人自得拒絕為相對給付，從而上訴人請求被上訴人給
    付尾款及其法定利息，為無理由，應予駁回。上訴人之請求既經駁回，其假執行
    之聲請即失所附麗，應併予駁回。原審為上訴人敗訴之判決及駁回其假執行之聲
    請，核無違誤。上訴意旨仍執陳詞指摘原判決不當，求為廢棄改判，為無理由，
    應予駁回。
九、本件事證已臻明確，兩造其餘攻擊防禦方法及所提之證據，對本件判決之結果無
    生影響，核無一一審究必要，附此敘明。
據上論結，本件上訴為無理由，依民事訴訟法第四百四十九條第一項、第七十八條判
決如主文。
中      華      民      國    八  十  九    年     六     月     二     日
                                    審判長法官   謝  志  揚
                                          法官   何  方  興
                                          法官   闕  銘  富
右為正本係照原本作成。
如不服本判決，應於收受送達後二十日內向本院提出上訴書狀，其未表明上訴理由者
，應於提出上訴後二十日向本院補提理由書狀（均須按他造當事人之人數附繕本）。
上訴時應提出委任律師或具有律師資格之人之委任狀；委任有律師資格者，另應附具
律師及格證書及釋明委任人與受任人有民事訴訟法第四百六十六條之一第一項但書或
第二項（詳附註）所定關係之釋明文書影本。
                                        書記官    邱  廣  譽
中      華      民      國    八  十  九    年     六     月     二     日
附註：
民事訴訟法第四百六十六條之一（第一項、第二項）；
對於第二審判決上訴，上訴人應委任律師為訴訟代理人。但上訴人或其法定代理人具
有律師資格者，不在此限。
上訴人之配偶、三親等內之血親、二親等內之姻親，或上訴人為法人、中央或地方機
關時，其所屬專任人員具有律師資格並經法院認為適當者，亦得為第三審訴訟代理人
。


司法院資訊處製作；財團法人民間司法改革基金會備份。
